臺灣高等法院刑事裁定
109年度毒抗字第173號
抗  告  人
即  被  告  陳健治



上列抗告人因違反毒品危害防制條例案件，不服臺灣士林地方法
院109年度毒聲字第52號中華民國109年8月19日裁定(聲請案號：
臺灣士林地方檢察署109年度聲觀字第48號)，提起抗告，本院裁
定如下：
    主  文
抗告駁回。
    理  由
一、原裁定意旨略以：抗告人即被告甲○○基於施用第二級毒品甲
    基安非他命之犯意，於民國109年1月31日凌晨3時許，在其
    位於臺北市○○區○○○路0段00巷00弄00號之住處房間內，以將
    第二級毒品甲基安非他命置於玻璃球吸食器內加以燒烤而吸
    食煙霧之方式，施用第二級毒品甲基安非他命1次等事實，
    業據被告於警詢、偵查中坦承不諱，且其尿液檢驗結果亦呈
    甲基安非他命、安非他命陽性反應，此有新北市政府警察局
    受採集尿液檢體人姓名及檢體編號對照表、查獲毒品案件尿
    液檢體監管紀錄表、台灣檢驗科技股份有限公司濫用藥物實
    驗室濫用藥物檢驗報告在卷為憑，並有白色晶體1包、玻璃
    球1個扣案為憑，上揭白色晶體1包經送臺北榮民總醫院鑑定
    結果，認含第二級毒品甲基安非他命成分，有臺北榮民總醫
    院毒品成分鑑定書在卷可稽，足認被告確有施用第二級毒品
    之事實，爰裁定抗告人應送勒戒處所觀察、勒戒。
二、抗告意旨略以：因當時失業，心情低落而染上毒品，109年1
    月31日第一次施用毒品，不到幾天就被警察抓了，因家庭經
    濟不好，父母年紀也大了，父親也因之前得到肺結核，導致
    工作四處碰壁，家中經濟都是哥哥在負擔，也慶幸自己沒有
    因此染上毒癮，我在8月中也找了一份搬貨的工作，希望能
    減輕家裡的負擔，請求准許改判戒癮治療。
三、抗告人行為後，毒品危害防制條例業於109年1月15日修正公
    布，並於同年7月15日施行，其中該條例第20條第1項、第2
    項均未修正，僅將第3項有關觀察、勒戒或強制戒治執行完
    畢釋放後得適用前2項規定之期間，由「5年後」再犯第10條
    之罪」修改為「3年後」再犯，另增訂第35條之1第1款、第2
    款前段規定，施行前犯第10條之罪之案件，於施行後，偵查
    中，由檢察官依修正後規定處理；審判中，由法院或少年法
    院（地方法院少年法庭）依修正後規定處理。是犯第10條之
    罪者，不論係修正前後，均應依新法規定處理，本案自應適
    用修正施行後之規定處理，合先敘明。　　
四、按犯毒品危害防制條例第10條之罪者，檢察官應聲請法院裁
    定，令被告入勒戒處所觀察、勒戒，其期間不得逾2月。觀
    察、勒戒後，檢察官依據勒戒處所之陳報，認受觀察、勒戒
    人無繼續施用毒品傾向者，應即釋放，並為不起訴之處分；
    認受觀察、勒戒人有繼續施用毒品傾向者，檢察官應聲請法
    院裁定令入戒治處所強制戒治，其期間為6個月以上，至無
    繼續強制戒治之必要為止。但最長不得逾1年。依前項規定
    為觀察、勒戒或強制戒治執行完畢釋放後，3年後再犯第10
    條之罪者，適用前2項之規定，毒品危害防制條例第20條第1
    項、第2項前段、第3項分別定有明文。
五、經查：
  ㈠抗告人基於施用第二級毒品甲基安非他命之犯意，於109年1
    月31日凌晨3時許，在其位於臺北市○○區○○○路0段00巷00弄0
    0號之住處房間內，以將第二級毒品甲基安非他命置於玻璃
    球吸食器內加以燒烤而吸食煙霧之方式，施用第二級毒品1
    次之事實，業據抗告人於警詢、偵查中均坦承不諱(毒偵卷
    第7至10、35頁正反面)，且其為警查獲後所採集之尿液檢體
    ，經送台灣檢驗科技股份有限公司先以酵素免疫分析法初步
    檢驗，再以氣相/液相層析質譜儀確認檢驗，結果確檢出安
    非他命、甲基安非他命陽性反應，有台灣檢驗科技股份有限
    公司109年2月17日出具濫用藥物檢驗報告、新北市政府警察
    局受採集尿液檢體人姓名及檢體編號對照表、查獲毒品案件
    尿液檢體監管紀錄表存卷可稽(毒偵卷第19至20、42頁)，堪
    信抗告人前開任意性自白與事實相符，足認其有於上揭時、
    地為施用第二級毒品甲基安非他命之犯行。又抗告人未曾因
    施用毒品案件經送觀察、勒戒，有本院被告前案紀錄表附卷
    足憑(毒聲卷第7至8頁)，原審據此認其有施用第二級毒品甲
    基安非他命之犯行，裁定應送勒戒處所施以觀察、勒戒，期
    間不得逾2月(原裁定漏載，應予補充)，核其認事用法，於
    法並無不合。
  ㈡抗告意旨以抗告人家庭、經濟因素，請求給予戒癮治療。惟
    查：
　⒈毒品危害防制條例所規定之觀察、勒戒處分，其立法意旨在
    幫助施用毒品者戒除毒癮，該處分之性質非為懲戒行為人，
    而係為消滅行為人再次施用毒品之危險性，目的在戒除行為
    人施用毒品之身癮及心癮措施；觀察勒戒係導入一療程觀念
    ，針對行為人將來之危險所為預防、矯治措施之保安處分，
    以達教化與治療之目的，可謂刑罰之補充制度，從而毒品危
    害防制條例本身所規定之觀察、勒戒及強制戒治等保安處分
    ，雖兼具剝奪自由權利之性質，卻有刑罰不可替代之教化治
    療作用。是該條例規定之觀察、勒戒處分及附命完成戒癮治
    療之緩起訴處分，何者對於施毒者較為有利，端在何種程序
    可以幫助施用毒品之人戒除施用毒品之行為，尚非可由法院
    逕行認定附命完成戒癮治療之緩起訴處分對施用毒品者係較
    有利。此觀以現行毒品危害防制條例第24條規定，檢察官對
    於「初犯」及「3年後再犯」施用毒品案件，如為附命完成
    戒癮治療之緩起訴處分，嗣該緩起訴處分被撤銷確定，檢察
    官應繼續偵查或起訴，而不得再向法院聲請觀察、勒戒；反
    之，如係先向法院聲請觀察、勒戒，並視行為人有無繼續施
    用毒品傾向決定是否接受強制戒治，其於觀察、勒戒完畢或
    強制戒治期滿後，最終均可獲得不起訴處分，所以如將後續
    不能完成治療及司法追訴之潛在風險一併納入考量，附命完
    成戒癮治療之緩起訴處分非必然有利於行為人，即見其明。
　⒉檢察官適用刑事訴訟法第253條之1第1項及第253條之2對被告
    為緩起訴處分時，另應「參酌刑法第57條所列事項及公共利
    益之維護」，並「認以緩起訴為適當」者，始得為之，似可
    認檢察官應以向法院聲請觀察、勒戒為原則，於例外符合上
    揭緩起訴處分之要件時，始得另為附命完成戒癮治療之緩起
    訴處分。而檢察官是否適用上開規定對被告為緩起訴處分，
    自得本於上開規定及立法目的，妥為斟酌、裁量，始予決定
    。而其裁量之結果，如認適於對被告為緩起訴處分者，固須
    於緩起訴處分中說明其判斷之依據，惟其如認為應向法院聲
    請觀察、勒戒者，此時因係適用原則而非例外，自無需贅餘
    交代不適於為緩起訴處分之理由。是法院原則上應尊重檢察
    官職權之行使，僅為有限之低密度審查，除檢察官之判斷有
    違背法令、事實認定有誤或其裁量有重大明顯瑕疵外，尚不
    得任意指為違法。準此，檢察官對「初犯」或「3年後再犯
    」施用毒品罪行之行為人，究應採行附命完成戒癮治療之緩
    起訴處分，或向法院聲請觀察、勒戒之處遇措施，要屬檢察
    官之裁量職權，非法院所得介入或審酌，倘檢察官係聲請法
    院裁定觀察、勒戒，法院就其聲請，除檢察官有違法或濫用
    其裁量權之情事外，僅得依法裁定被告令入勒戒處所執行觀
    察、勒戒，以查其是否仍有施用毒品傾向，尚無自由斟酌以
    其他方式替代之權。
　⒊毒品危害防制條例所規定之觀察、勒戒處分，其立法意旨在
    幫助施用毒品者戒除毒癮，針對行為人將來之危險所為預防
    、矯治措施之保安處分，以達教化與治療之目的，可謂刑罰
    之補充制度，從而毒品危害防制條例本身所規定之觀察、勒
    戒及強制戒治等保安處分，雖兼具自由刑之性質，卻有刑罰
    不可替代之教化治療作用，且觀察、勒戒既屬用以矯治、預
    防行為人反社會性格，而具社會保安功能之保安處分，當無
    因行為人之個人因素而免予執行之理。是抗告人既有前述施
    用第二級毒品之行為，復經檢察官斟酌抗告人之個案情形，
    認以向法院聲請觀察、勒戒始能達成戒癮治療之目的，而不
    為附命完成戒癮治療之緩起訴處分，因此向原審法院聲請裁
    定將抗告人送勒戒處所，以查其是否仍有施用毒品傾向，並
    據以斷定幫助其澈底戒毒之方法，要屬檢察官適法行使裁量
    權之範疇，在無違反比例原則或明顯裁量怠惰、恣意濫用裁
    量等情事，法院尚無自由斟酌以其他方式替代之權。至抗告
    人以家庭經濟狀況為由，縱然非虛，要與法院是否裁定令入
    勒戒處所觀察、勒戒之判斷無關，不能執為免除觀察、勒戒
    處分之理由。
  ㈢綜上，原審以檢察官之聲請於法並無不合，裁定抗告人應送
    勒戒處所觀察、勒戒，核其認事用法並無違誤，抗告意旨猶
    執前詞指摘原裁定不當，請求撤銷原裁定，改諭知戒癮治療
    處分，核無理由，應予駁回。
六、據上論斷，應依刑事訴訟法第412條，裁定如主文。　　
中　　華　　民　　國　　109 　年　　9 　　月　　18　　日
                  刑事第二十五庭 審判長法  官 邱滋杉
                                       法  官 陳彥年
                                       法  官 文家倩
以上正本證明與原本無異。
不得抗告。
                                       書記官 桑子樑
中　　華　　民　　國　　109 　年　　9 　　月　　18　　日